臺灣臺北地方法院刑事判決　　　　　　　　　　　　九十二年度易字第二四三一號
　　公　訴　人　臺灣臺北地方法院檢察署檢察官
　　被　　　告　庚○○
右列被告因業務過失傷害案件，經檢察官提起公訴（九十二年度偵字第一一六四０號
），本院判決如左：
    主  文
庚○○無罪。
    理  由
一、公訴意旨略以：被告庚○○明知擔任大藍營造有限公司（址設臺北市○○區○○
    路二段四八號八樓，下稱大藍營造）負責人，係從事業務之人，其負責管理之大
    藍營造於九十年十一月二十一日承攬內政部營建署發包之「臺東縣臺東市○○○○道工程」，依工程契約約定應注意遵照勞工安全衛生法及其相關規定，隨時注
    意工地安全，且無不能注意之情事，竟疏未注意，未在於高度二公尺以上之高處
    作業，勞工有墜落之虞之情形時，使勞工確實使用安全帶、安全帽及其他必要之
    防護具，或設置防止勞工有墜落之虞之必要安全衛生設備，嗣於九十一年六月二
    十四日下午六時四十分，現場工人丁○○在臺東縣臺東市○○路復興國小前工地
    從事工作井沈箱混凝土澆置工作時，因遭混凝土車倒車撞及，然現場並無設置必
    要安全衛生設備，亦未使用安全帶，丁○○因而跌落深度約五公尺之工作井與沈
    箱空隙間，致受有兩側鎖骨骨折、左側第三、四、五肋骨骨折等傷害等語，因認
    被告庚○○涉犯刑法第二百八十四條第二項前段業務過失傷害罪嫌。
二、按犯罪事實應依證據認定之，無證據不得認定其犯罪事實。又不能證明被告犯罪
    者，應諭知無罪之判決，刑事訴訟法第一百五十四條第二項、第三百零一條第一
    項分別定有明文。再按，事實之認定，應憑證據，如未能發現相當證據，或證據
    不足以證明，自不能以推測或擬制之方法，為裁判基礎；且認定不利於被告之事
    實須依積極證據，苟積極證據不足為不利於被告事實之認定時，即應為有利於被
    告之認定；另認定犯罪事實所憑之證據，雖不以直接證據為限，間接證據亦包括
    在內，然而無論直接證據或間接證據，其為訴訟上之證明，須於通常一般之人均
    不致有所懷疑，而得確信其為真實之程度者，始得據為有罪之認定，倘其證明尚
    未達到此一程度，而有合理之懷疑存在而無從使事實審法院得有罪之確信時，即
    應由法院為諭知被告無罪之判決（最高法院四十年台上字第八六號、三十年台上
    字第八一六號、七十六年台上字第四九八六號判例參照）。次按刑法上之過失犯
    ，以行為人對於結果之發生應注意並能注意而不注意為成立要件（最高法院二十
    六年上字第一七五四號判例參照）；亦即行為人須有防止結果發生之注意義務，
    且客觀上無不能注意之情事，竟疏未注意，違反其注意義務，始能令其就該有預
    見可能性之結果負過失犯罪責。又不作為犯之成立，除須具備構成要件該當結果
    之發生、不為期待行為、不作為與結果間有因果關係、防止結果發生之事實可能
    性等客觀構成要件要素外，尚要求行為人具有「保證人地位」，即行為人須在法
    律上對於結果之發生負有防止之作為義務者，始足當之，對此，學說認為下述六
    種理由足以構成保證人地位：(1)法令之規定；(2)自願承擔義務（即事實上承受保
    證結果不發生之義務者，如救生員、接受病患為其醫治之醫生、登山隊嚮導、看
    顧嬰孩之人等，如事實上已承擔義務，即有保證人地位，不以當事人間契約關係
    有效成立者為限）；(3)最近親屬；(4)危險共同體（為達特定目的，組成之彼此信
    賴互助，並互負排除危難義務之團體）；(5)違背義務之危險前行為；(6)對危險源
    之監督義務（對於危險源負有防止發生破壞法益結果之監督義務，所謂危險源係
    指具有發生破壞法益之較高危險之設備、放射性物質、爆裂物或動物而言）。足
    見工程安全之責任，須視實際情況，究其是否符合上述過失犯及不作為犯之成立
    要件。
三、公訴人認被告庚○○涉犯刑法第二百八十四條第二項前段之業務過失傷害罪嫌，
    無非以告訴人丁○○之指訴、馬偕紀念醫院台東分院診斷證明書一紙（見臺灣高
    雄地方法院檢察署九十二年發查字第六八號第四頁）、大藍營造九十一年七月二
    十五日（91）大工字第九一０七二五一號函暨工作人員簽名表（同前卷第五、六
    頁）、行政院勞工委員會南區勞動檢查所（以下稱南區勞檢所）九十二年九月四
    日勞南檢營字第０九二一０一０一０一八二號函暨施工現場照片、災害現場示意
    圖（見臺灣臺北地方法院檢察署九十二年偵字一一六四０號卷第三六頁至第四一
    頁）、南區勞檢所九十二年九月三十日勞南檢營字第０九二一０一一五五九號函
    （同前卷第四四頁）、內政部營建署南區工程處九十二年十月二十八日營署南南
    字第０九二三三０八九五八號函暨工程合約（同前卷第四七頁至第八三頁）等資
    為論據。
四、訊據被告庚○○固承認其為大藍營造負責人，承攬內政部營建署發包之「台東縣
    台東市○○○○道工程」，而告訴人丁○○係於該工程施工之工人，並於九十一
    年六月二十四日於系爭工地施工時跌落工作井與沈箱空隙間，致受有傷害之事實
    ，惟堅詞否認有業務過失傷害之犯行，辯稱：我並不是丁○○之雇主，我有將該
    工程轉包給由丙○○擔任負責人的益通工程公司（下稱益通公司），而丁○○是
    丙○○的弟弟，為丙○○所雇用，且我在系爭工地均有設置相關安全設施，並有
    派工地主任己○○在工地現場監督轉包出去的小包等語。
五、本件檢察官及被告主張之證據如左列所示，各該證據是否具有證據能力，應先分
    述之：
  (一)告訴人丁○○接受檢察事務官訊問時之證述：
    告訴人丁○○於九十二年三月二十七日接受檢察事務官訊問時所為之指訴，均係
    基於告訴人地位為之，而為被告以外之人於審判外之言詞陳述，依刑事訴訟法第
    一百五十九條第一項之規定，前述指訴原則上不具證據能力，惟告訴人經本院多
    次傳、拘無著，則依刑事訴訟法第一百五十九條之三第三款之規定，被告以外之
    人於檢察事務官調查中所為之陳述，得作為證據之要件，除審判中傳喚或訊問不
    能以外，仍需具備下列「證明犯罪事實之存否所必要」及「具有可信之特別情況
    」二要件。茲就告訴人丁○○於檢察事務官之供述有無符合上開二要件審查于後
    ：
  1.必要性：
    告訴人丁○○所證述之主要內容為(1)被告庚○○為其雇主、(2)其於系爭工地施工
    時受傷之事實，而其供述之內容應係為證明被告有無業務過失傷害犯行存在所不
    可或缺之證據，則其於檢察事務官前之供述已符合傳聞法則例外必要性之意義。
  2.可信性之情況保證：
    所謂傳聞法則例外之可信性情況保證，其意義乃指某供述倘在特別可置信之狀況
    下所為時，縱不在審判官面前為其供述，或縱不給對方當事人有行反對詢問之機
    會，因其供述有虛偽之危險性本為不高，故可作為證據之謂（黃東熊先生著刑事
    訴訟法論第四一六頁參照）。
    告訴人丁○○所證述之「被告庚○○為其雇主」一情，核與證人即大藍營造派駐
    系爭工地之工地主任己○○、證人即益通公司負責人丙○○及證人即南區勞檢所
    檢查甲○○等人證述「丁○○並非受僱於大藍營造（均詳如後述）」之情相違，
    告訴人丁○○所為之上開供述顯與事實不相符合，而欠缺傳聞法則例外中之可信
    性情況保證要件。
    至於告訴人丁○○所證述之「其於系爭工地施工而受有傷害」一節，核與證人丙○○證述之內容相符（詳如後述），並有馬偕紀念醫院台東分院診斷證明書一紙
    可證，已足使本院確信告訴人丁○○於檢察事務官訊問時所為上開供述內容應屬
    真實，而符合可信性情況保證要件。
  3.如上所述，告訴人丁○○於檢察事務官訊問時所為上開供述，屬於被告以外之人
    於審判外之陳述，而屬傳聞證據，其供述內容關於「被告庚○○為其雇主」部分
    ，雖符合傳聞法則例外之必要性要件，然不符合可信性之情況保證要件，是此部
    分之供述，不具證據能力；至其供述內容關於「其於系爭工地施工而受有傷害」
    部分，完全符合傳聞法則例外之必要性及信性之情況保證要件，是其此部分之供
    述，依據刑事訴訟法第一百五十九條之三第三款之規定，具有證據能力。
  (二)證人即大藍營造派駐系爭工地之工地主任己○○於本院審理時之證述：
    證人己○○於本院九十三年三月十六日及九十三年四月八日審理時，基於證人地
    位、經合法具結、並在賦予被告對質詰問機會之情形下為證述，其證述具有證據
    能力。
  (三)證人即南區勞檢所檢查員甲○○於本院審理時之證述：
    證人甲○○於本院九十三年三月十六日審理時，基於證人地位、經合法具結、並
    在賦予被告對質詰問機會之情形下為證述，其證述具有證據能力。
  (四)證人即益通公司負責人丙○○於本院審理時之證述：
    證人丙○○於本院九十三年四月八日審理時，基於證人地位、經合法具結、並在
    賦予被告對質詰問機會之情形下為證述，其證述具有證據能力。
  (五)證人即混凝土車司機戊○○及混凝土車公司負責人乙○○於本院審理時之證述：
    證人戊○○及乙○○於本院九十三年三月十六日審理時，均基於證人地位、經合
    法具結、並在賦予被告對質詰問機會之情形下為證述，渠二人所為之證述當然具
    有證據能力。
  (六)馬偕紀念醫院台東分院診斷證明書一紙：
    按此診斷證明書係告訴人於系爭工地施工時跌落工作井及沈箱之間而受有傷害後
    ，至馬偕紀念醫院台東分院就診治療，醫生為其治療，所出具之診斷書，此診斷
    書所記載之內容，具有個案性質，應屬被告以外之人（醫生）在審判外之陳述，
    係傳聞證據，且不符合刑事訴訟法第一百五十九條之四第二款所稱之特信性文書
    要件，原則上不具證據能力，惟經被告於本院九十三年四月八日審理時同意作為
    證據（見本院當日審判筆錄），則依刑事訴訟法第一百五十九條之五第一項之規
    定，該診斷證明書具有證據能力。
  (七)南區勞檢所九十二年九月四日勞南檢營字第０九二一０一０一０一八二號函及九
    十二年九月三十日勞南檢營字第０九二一０一一五五九號函：
    南區勞檢所所為此二份函文，其內容係南區勞檢所檢查員甲○○就本件告訴人丁○○於系爭工地施工時受傷之事件至系爭工地調查所見所聞而為之報告，係被告
    以外之人於審判外之書面陳述，屬傳聞證據，又雖製作該函文之檢查員雖具有公
    務員身份，然因該函文內容係針對具體個案而為之，亦不符合刑事訴訟法第一百
    五十九條之四第一款之規定，原則上不具有證據能力。惟證人甲○○於本院九十
    三年三月十六日審理時，基於證人地位、經合法具結、並在賦予被告對質詰問機
    會之情形下為證述，則其所為前開二份書面陳述，即因其在本件公判庭至本院作
    證，而取得證據能力。
六、茲依右開本院認定有證據能力之證據，認定事實如左：
  (一)告訴人丁○○確實於前開時間，在系爭工地因指揮混凝土車灌漿於工作井及沈箱
    之空隙間，而遭混凝土車車斗撞擊前胸後，跌落於工作井及沈箱之空隙間，致受
    有兩側鎖骨骨折、左側第三、四、五肋骨骨折等傷害之事實，業據告訴人丁○○
    於偵查中指訴明確（見臺灣高雄地方法院檢察署九十二年偵字第五七一０號卷第
    十頁），並經證人己○○、丙○○及戊○○證述屬實（見本院九十三年三月十六
    日及九十三年四月八日審判筆錄），復有馬偕紀念醫院台東分院診斷證明書一紙
    附卷可稽。而被告確實為大藍營造之負責人，並於九十年十一月廿一日承攬內政
    部營建署之「台東縣台東市○○○○道工程」之事實，有公司基本資料查詢一紙
    （見臺灣高雄地方法院檢察署九十二年偵字第五七一０號卷第十一頁）及內政部
    營建署南區工程處九十二年十月二十八日營署南南字第０九二三三０八九五八號
    函暨工程合約一份在卷足憑。
  (二)故本件之爭點乃在於：1.被告是否為告訴人之雇主？2.被告於系爭工地是否未設
    置相關安全措施，而違反勞工安全衛生法相關規定？
  1.告訴人丁○○係受益通公司所雇用，其雇主為丙○○之事實，業據證人丙○○及
    甲○○於本院審理時證述屬實（見本院九十三年三月十六日及九十三年四月八日
    審判筆錄）。而公訴人雖以大藍營造九十一年七月二十五日（91）大工字第九一
    ０七二五一號函暨工作人員簽名表上技術員一欄由告訴人簽名，以為證明告訴人
    為大藍營造之工作人員。然本院九十三年三月十六日審理時，證人甲○○於接受
    檢察官主詰問：為何大藍營造已經將丁○○列為技術人員，並非是由丙○○的公
    司來向你們呈報呢？時證稱：這個是大藍營造開工所報的勞工安全守則，到我們
    那邊備查的時候，我們規定要有勞工代表的簽名，所以丁○○才在那邊簽名，依
    照作法大包、中包、小包都要報工作守則，本件只有大藍營造有報而已，其餘下
    包都沒有報等語（見本院當日審判筆錄），足證告訴人丁○○之所以於該工作人
    員表上簽名，係應南區勞檢所之要求所為，且查，證人丙○○雖為益通公司負責
    人，然其亦於該工作人員簽名表之技術員欄位上簽名，由此益證，告訴人雖於該
    工作人員簽名表上簽名，並非表示其為大藍營造職員之用意。
  2.證人甲○○於本院九十三年三月十六日審理時證稱：我接到地檢署的公文，到系
    爭工地檢查時，現場開挖面已經回填，我是依據己○○及丙○○的說法、開挖面
    已回填的照片以及丙○○承包工程的發票等資料，製作勞災報告，因為己○○及
    丙○○都表示開挖的深度已經超過五公尺，即超過法規二公尺以上的高度，系爭
    工地雖然有做護圍，但是混凝土要灌漿時，要把護圍拆掉，所以依據勞工安全衛
    生設施規則第二百八十一條規定，對於現場施工人員應該要提供安全帶的安全防
    護設施，所以我才認定本件有違反該規定等語（見本院當日審判筆錄）。由此可
    見，證人甲○○至系爭工地調查時，系爭工地之狀況已有變更，非案發當時之狀
    況，其所知悉之情形均經由證人己○○及丙○○告知，故就案發現場之情況，仍
    應以證人己○○及丙○○二人之證述內容為準，經查：
  (1)就開挖面與路面的高度落差部分：
    證人己○○雖證稱：工作井開挖的部分深度五公尺，但是靠近路面的部分，大約
    是三米多，且路面與沈箱的間距是一腳可以跨過的距離等語，惟證人丙○○證稱
    ：災害發生的時候，路面與丁○○跌落的位置，高度落差不到二米等語，復於接
    受檢察官反詰問：為何己○○說有五公尺？時答稱：他的意思是指沈箱的整個高
    度有五公尺深，因為沈箱有一部份是埋在地底下，若是扣除埋在地下的部分，是
    不到五公尺的等語，而證人己○○亦未對證人丙○○之證詞表示不同意見，是以
    足認開挖面與路面之高度落差不到兩公尺。
  (2)就現場有無設置安全防護設備而言：
    證人丙○○證稱：我是向大藍營造轉包系爭工地之工程，而這個工程我雇用了三
    、四個工人，由我弟弟丁○○帶班，工人都是他找來的，系爭工地之安全是由施
    工的人負責，系爭工程是由大藍營造出材料，由益通公司負責施工等語。證人己○○及丙○○均證稱：大藍營造在系爭工地有放置安全帽、安全帶及安全繩索等
    安全設備，且開挖面與路面之間會設置類似紐澤西護欄的護圍，以防止車輛撞擊
    ，但是當天我們是執行灌漿的工作，混凝土到哪裡，我們就必須要拆開圍籬，這
    樣車輛才有辦法來灌漿，而案發當天，丁○○負責指揮灌漿的工作，而指揮混凝
    土車輛倒車，理論上只需要戴安全帽就好了，安全帶的部分是高空作業才需要的
    ，丁○○當天有戴安全帽，但是因為他當天是在平面的路上工作，縱使安全帶一
    頭掛在身上，另一頭也找不到掛的地點等語。
  (3)由證人己○○及丙○○之證詞足以證明，系爭工地是由益通公司負責施工，現
    場負責監督工人施工之人為丁○○，丁○○係由丙○○所雇用，被告並非其雇主
    ，足證系爭工地之危險管理及監督者應為丁○○，而非被告。案發當時，丁○○係於路面工作，有配戴安全帽，而路面與開挖面間之高度落差不及兩公尺，縱
    要配戴安全帶，安全帶之另一端亦無處以供綁縛固定，足證本件並無違反勞工安
    全衛生設施規則之情形。又大藍營造於系爭工地放置安全帶、安全繩索，並於
    開挖面與路面間設置護欄等安全設備，顯見被告確實有對系爭工地設置安全防護
  (三)綜合前開(一)、(二)所述，足見被告並非告訴人丁○○之雇主，亦非直接負責指揮監
    督質管理人，顯然不具對該危險源有監督義務之保證人地位，自不應令其就該工
    地危險狀況，負過失罪責。
五、綜上所述，被告庚○○既非告訴人之雇主，且非案發工地之實際管領人，未直接
    監督、管理施工環境及安全情形，自難認其就該危險工地有保證人地位，而令被
    告負不作為過失犯罪責。此外，復無其他積極證據足證被告庚○○有刑法第二百
    八十四條第二項前段之業務過失傷害犯行，既不能證明被告犯罪，揆諸前揭說明
    ，應為被告無罪之諭知。
據上論斷，應依刑事訴訟法第三百零一條第一項，判決如主文。
本案經檢察官陳焜昇到庭執行職務。
中　　　華　　　民　　　國　　九十三　　年　　　五　　　月　　二十  　　日
                                      臺灣臺北地方法院刑事第九庭
                                          審判長法  官  葉建廷
                                                法  官  官信成
                                                法  官  林怡秀
右正本證明與原本無異。
如不服本判決，應於判決送達後十日內，向本院提出上訴狀。
                                                書記官  林義盛
中　　　華　　　民　　　國　　九十三　　年　　　五　　　月　　 二十 　　日
